【裁判字號】    92,上訴,2304
【裁判日期】    921103
【裁判案由】    偽證
【裁判全文】
臺灣高等法院刑事判決                          九十二年度上訴字第二三０四號
    上  訴  人  臺灣臺北地方法院檢察署
    上  訴  人
    即  被  告  甲○○
     選任辯護人 馮志剛  律師
右上訴人因偽證案件，不服臺灣臺北地方法院九十二年度訴字第一號，中華民國九十
二年六月二十日第一審判決（起訴案號：臺灣臺北地方法院檢察署九十年度偵字第一
七二四三號），提起上訴，本院判決如左：
    主  文
原判決撤銷。
甲○○證人於檢察官偵查中，於案情有重要關係之事項供前具結而為虛偽陳述，處有
期徒刑伍月。
    事  實
一、緣丙○○與甲○○間有債務糾紛，乃透過友人丁○○介紹，於民國（下同）八十
    九年六月間委託乙○○代向甲○○催討債務，並交付甲○○前所簽發面額新臺幣
    （下同）四百二十萬元本票一張予乙○○作為處理憑據，復以甲○○涉有詐欺罪
    嫌為由，於八十九年六月十三日向臺灣臺北地方法院檢察署提起告訴（案號八十
    九年發查字第七０七號、八十九年偵字第一七一二二號）。嗣於同年六月間某日
    ，甲○○（或由其父）交付乙○○二百萬元（其中現金二十萬元，另有面額共計
    一百八十萬元之臺灣省合作金庫城內支庫簽發之臺灣銀行存款支票三紙，票號Ｂ
    Ｂ0000000至ＢＢ0000000），以償還積欠丙○○之部分債款，詎
    乙○○竟意圖為自己不法所有，將上開款項侵占入己，復向丙○○佯稱向甲○○
    催討債款未果，迨前開詐欺案件偵查中，甲○○供稱已返還二百萬元予丙○○，
    並於庭外出示乙○○出具之收據，丙○○始悉上情。
二、前開甲○○被訴詐欺案件經承辦檢察官於八十九年十二月廿二日為不起訴處分，
    丙○○不甘受損不待偵結，即於八十九年十二月七日，向臺灣臺北地方法院檢察
    署對乙○○提出背信、侵占罪告訴，經臺灣臺北地方法院檢察署以八十九年度發
    查字第一五二五號、九十年度偵字第五四五二號受理後，甲○○於九十年六月十
    四日上午九時四十分許，在臺灣臺北地方法院檢察署第十六偵查庭，於檢察官偵
    查時為證人，供前具結，就前述該筆資金是否係返還丙○○之欠款，竟附和乙○○辯解，虛偽證稱：該筆二百萬元係清償向乙○○借貸之一百九十六萬元債務云
    云，而就上開於案情有重要關係之事項為虛偽陳述。幸經臺灣臺北地方法院檢察
    署承辦檢察官於偵查中，查知乙○○辯解及甲○○證述之內容不實，認乙○○涉
    有侵占、背信等罪嫌，於九十一年十一月十七日偵查終結，向原審法院聲請簡易
    判決處刑。
三、案經臺灣臺北地方法院檢察署檢察官自動檢舉偵查辦理。
    理  由
一、訊據上訴人即被告甲○○矢口否認有何偽證犯行，辯稱：伊係償還積欠乙○○之
    欠款，並非清償積欠丙○○之債務，在前開其所涉犯之詐欺案件偵查中，所供該
    筆資金係返還丙○○欠款之辯解，並不實在，係為避免丙○○索討債務而杜撰敷
    衍之詞，且伊並未積欠丙○○高達四百二十萬元債務，檢察官將被告先前在台北
    市○○街附近咖啡廳清償丙○○二百萬元，與其於乙○○涉嫌背信等案件偵查中
    所證述清償乙○○欠款混為一談云云。
二、經查：
(一)前開犯罪事實，關於證人丙○○與被告間因債務糾紛，透過丁○○介紹，委託乙○○代向甲○○催討債務，並交付甲○○前所簽發面額四百二十萬元本票一張予
    乙○○作為處理憑據，被告並有交付二百萬元予乙○○，且被告於前開丙○○告
    訴被告涉嫌詐欺乙案，在偵查庭外，向丙○○、丁○○提出乙○○因此返還被告
    所簽發之四百二十萬元本票正本一紙、乙○○簽收二十萬元現金之收據、及三紙
    面額共計一百八十萬元台支支票影本三紙，丁○○應被告請求先蓋「作廢」章始
    同意影印其即在已撕毀之本票上蓋上「作廢」、「付訖」字樣之影印本票一紙等
    各情，業據告訴人丙○○指述綦詳，並經證人丁○○、王迪吾證述在卷可稽（見
    九十年度偵字第五四五二號偵卷第二三頁反面至第二四頁反面、原審第七二頁丁○○九十二年四月十日筆錄、原審卷第九一頁同年五月二日王迪吾訊問筆錄）。
    證人丁○○證稱：「丙○○委託伊，伊再委託乙○○向被告索討，丙○○有把本
    票交給乙○○，後來伊陪同丙○○出庭詐欺案，被告在庭外表示已經將二百萬元
    （現金二十萬元及三張支票面額共一百八十萬元）交給乙○○，被告於開完庭至
    伊辦公室，伊乃將被告帶來之二十萬元收據及四百二十萬元本票，予以影印交給
    王迪吾律師。」等語（見原審卷第七二、七七頁），而王迪吾律師亦證稱：「偵
    查中（指詐欺案)被告甲○○表示已經清償二百萬元予丙○○代理人乙○○，現
    金二十萬元及三張面額一百八十萬元的支票，我確認被告提出相關清償憑據後，
    打電話給乙○○，乙○○表示收到這筆催收款，但稱已花用。」等語（見原審卷
    第九一頁）。另外，證人乙○○亦承認：「丙○○有把本票給他」（見八十九年
    度偵字第一七一二二號偵卷第二三頁反），「本票上原無「作廢」字樣」（見八
    十九年度偵字第一七一二二號偵卷第二五頁），「我的確從甲○○處拿到現金二
    十萬及一百八十萬的票，八十九年六月二十八日，我確實自甲○○處拿了二百萬
    。」等語（見八十九年度偵字第一七一二二號偵卷第二五頁）。又被告甲○○亦
    不否認乙○○確曾代表丙○○向其催討債務（見原審卷第二十頁），並表示以前
    在詐欺案中謂已償還丙○○二百萬元，指的就是以現金二十萬元及三張面額一百
    八十萬元的支票交給乙○○等語（見原審卷第一二六頁），被告更表示：伊於詐
    欺案中，在庭外踫到丁○○，曾向丁○○出示前開證據給丁○○看等語（見原審
    卷第一二七頁），此外，又有乙○○出具之現金二十萬元收據、該紙面額四百二
    十萬元之本票一紙及面額共計一百八十萬元之臺灣省合作金庫城內支庫簽發之臺
    灣銀行支票三紙（均影本）在卷可稽（見九十年度偵字第五四五二號偵卷第十、
    十一頁），是前開二百萬元款項並非被告甲○○欲償還乙○○之欠款，乃係被告
    甲○○（或由其父）交付乙○○作為償還丙○○之欠款，且為被告甲○○所知悉
    之事，已甚明顯。
(二)又稽之被告甲○○於另案其與丙○○間因白酒生意糾紛之詐欺案件偵查中，明確
    供承：「伊未參與白酒生意，本件（指丙○○以二百萬元支票對被告提出詐欺告
    訴之偵查案件）二百萬元我已經還了，另外我借的四百二十萬元與本件無關」、
    「生意不成大家協議退錢，我馬上還給丙○○，忘記是開票還是匯款，如係開票
    ，則係交付公司票，我可以確定絕非當場拿二百萬元現金給她，我另外有告訴公
    司股東夏偉民，說會用公司支票還錢給丙○○」（見八十九年度偵字第一七一二
    二號偵卷第五七頁背面至第五八頁），同案偵查中復供稱：「伊在八十八年四月
    底與丙○○結算往來情形，共積欠四百二十萬元，故開立四百二十萬元支票（應
    係本票）給曾女，並無逃避債務之意，二百萬係用台銀支票三紙及二十萬元現金
    清償」、「我有還二百萬，所述一百八十萬支票及二十萬現金，與白酒生意無關
    ，係清償四百二十萬元債務之一部」等語（見上開偵卷第四九頁背面、第七九頁
    背面至第八十頁），再參之被告不否認乙○○確曾代表丙○○向其催討債務（見
    原審卷第二十頁），及表示在詐欺案中所謂已償還丙○○二百萬元，指的就是以
    現金二十萬元及三張面額一百八十萬元的支票交給乙○○等語（見原審卷第一二
    六頁），可見被告以三紙台銀支票及現金二十萬元，係用以清償積欠丙○○四百
    二十萬元欠款之一部，足見告訴人丙○○指述前開二百萬元款項並非被告甲○○
    欲償還乙○○之欠款，乃係被告甲○○（或由其父）交付乙○○作為償還丙○○
    之欠款，更可認定。
(三)又查，被告甲○○確於上揭時地，在臺灣臺北地方法院檢察署九十年度偵字第五
    四五二號背信等案件，於檢察官偵查時，就檢察官訊問有關交付該筆二百萬元（
    即一百八十萬元台支及二十萬元現金）款項予乙○○乙事，供前具結而為前開償
    還乙○○欠款之證言，為被告供承在卷，並有上開案件偵查卷宗影本無訛（見偵
    卷第三三頁至第三五頁）。惟查，前開二百萬元款項並非被告甲○○欲償還乙○○之欠款，乃係被告甲○○（或由其父）交付乙○○作為償還丙○○之欠款，被
    告竟附和乙○○之辯而偽證等情，業據告訴人丙○○指述甚詳，而該筆二百萬元
    （即一百八十萬元台支及二十萬元現金），告訴人丙○○如何以四百二十萬元本
    票委託乙○○向被告甲○○索取，及乙○○如何自被告甲○○（或由其父）處取
    得等情，復據告訴人丙○○指述甚詳，並有三紙台銀支票（見八十九年度偵字第
    一七一二二號偵卷第八二頁反面、八十九年度偵字第一七一二二號偵卷第八二頁
    正面）、退還之四百二十萬元本票影本（見九十年度偵字第五四五二號偵卷第十
    一頁）、乙○○簽收二十萬元現金收據影本（見九十年度偵字第五四五二號偵卷
    第十頁反）等可稽，以上並經王迪吾律師證實：甲○○曾拿該上開本票、台支支
    票給他看過，由丁○○加以影印後，由伊向檢察官提出作為證據（按即表示甲○○已交款給乙○○請其轉交給告訴人丙○○）等語可資佐證（見原審卷第九一、
    九二頁）。是被告於乙○○被訴背信案中附和乙○○之辯，所供二百萬元係欲償
    還乙○○之欠款，顯係偽證，已躍然紙上，應可認定。
(四)被告甲○○於案外人乙○○涉嫌背信等案件偵查中，雖附和乙○○辯解，改稱前
    開二百萬元款項係為償還積欠乙○○欠款云云，證人乙○○於另案偵查時及原審
    調查中亦附和其詞，一致供稱：八十九年六月間，被告因生意往來需要資金，乃
    借予被告一百九十六萬元，利息每月四萬元，雙方訂有協議書，交錢地點在被告
    位於內湖辦公室，被告則開立二百萬元本票，並提供南京東路辦公室房地之所有
    權狀正本作為擔保，嗣於同月底被告即先償付二十萬元現金，迨翌月再交付面額
    共計一百八十萬元之臺灣銀行支票三紙清償債務云云（見原審九十二年三月六日
    訊問筆錄），然查：
  1.證人乙○○雖供稱：先與被告結識，始透過丁○○介紹認識丙○○云云（見原審
    九十二年三月六日訊問筆錄），但證人丁○○、丙○○於原審審理時明白證稱：
    丙○○透過丁○○委託乙○○向被告索討債務，告知乙○○有關被告所在之資料
    ，丁○○並告知乙○○有關被告之身高特徵，乙○○始找到被告，找到被告時尚
    以電話與丙○○聯繫，並由丙○○與被告在電話中交談確認無誤等語（見原審卷
    第七五頁，九十二年三月六日及同年四月十日訊問筆錄），互核相符，足見乙○○係受託索債始結識被告。又證人乙○○於原審審理時復不諱言：被告曾提供位
    於南京東路辦公室之所有權狀供作借款擔保，但未交付印鑑，伊曾去查證，被告
    將該建物出租予久太建設公司，該公司並有出示租賃契約等詞（見原審九十二年
    三月六日訊問筆錄），惟證人乙○○既係受託向被告索討高達四百二十萬元債務
    ，當知被告財務狀況窘困，且雙方亦非熟稔，豈會僅因被告提供附有租賃負擔之
    不動產所有權狀供作借款擔保，即率爾借予被告一百九十六萬元，實與常情有違
    。
  2.又證人乙○○對其借貸資金來源始終拒不吐實，雖供稱：伊借予被告之資金，一
    部係來自於出售汽車所得，餘款則係向金主借款云云，然並未提出任何證據以供
    查證，是否屬實，已非無疑。況公訴人於原審審理時，提出清查乙○○在金融機
    構所設帳戶（見原審卷第一三二頁）於八十八年五月至八月間之往來明細資料之
    結果，除有兌現被告交付上開三紙臺灣銀行支票紀錄外，其餘帳戶內存款餘額不
    超過二千元（見原審卷第一三七頁），並有臺灣銀行營業部九十二年三月十七日
    營一存密字第０九二０００二六三九一號函、臺灣銀行五股分行九十二年五月九
    日五股營字第０九二０００二六六０一號函、遠東國際商業銀行臺北松江分行九
    十二年五月九日（92）遠銀松字第四０號、第一商業銀行永春分行九十二年五月
    十六日一永春字第八三號、華南商業銀行世貿分行九十二年五月十九日（92）華
    世貿字第一六八號、交通銀行敦化分行九十二年五月十二日交敦發字第九二一０
    六００二五九號、世華聯合商業銀行忠孝分行九十二年五月六日（九十二）世忠
    字第０二六七號函、台新國際商業銀行九十二年五月十五日台新作集字第九二０
    三二０號函、臺北銀行南京東路分行九十二年五月二十三日北銀南東營字第九二
    六００九九九００號函、中國國際商業銀行股份有限公司九十二年五月六日中信
    銀作業九二０一二二二九五八號函、中華郵政股份有限公司九十二年五月八日儲
    字第０九二０七０四七０八號函、合作金庫復興分行九十二年五月八日合金復興
    存字第０九二０００二五二三號函及東門分行九十二年五月十五日合金東門營字
    第０九二０００二七三二號函各一份可參（見原審卷第一三四至一六七頁），足
    徵乙○○亦無足夠資力借貸予被告高達一百九十六萬元之金額，其所證述與被告
    間有資金借貸關係云云，應無可採。
  3.參諸被告辯稱：其償還乙○○之資金，係因乙○○當初交付現金未用，而放在辦
    公室，後來請其父去合庫城內分行換成三紙臺灣銀行支票還給乙○○云云（見原
    審卷第五二頁，九十二年五月三十日審判筆錄），惟查，前開三紙臺灣銀行台支
    支票，係由合作金庫銀行城內分行活期儲蓄存款戶龐白花所開立，，該筆臺灣銀
    行支票款項原係龐白花向合作金庫銀行城內分行借款，由該分行轉帳存入其本人
    帳戶，亦有該銀行九十二年一月二十七日合金城內存字第０九二００００五０四
    號、九十二年四月四日合金城內存字第０九二０００一七九三號函各一份可佐（
    參見九十一年易字第一七三九號刑事卷第四二、八六頁），顯見其所辯用以償還
    乙○○之資金來源亦非實在。
  4.從而，被告辯稱伊與乙○○間有借貸關係，其於另案偵查中供稱交付乙○○之二
    十萬元現金及一百八十萬元臺灣銀行支票，係償還乙○○欠款云云，無非臨訟卸
    責之詞，無可採信。
(五)綜上所述，被告甲○○於臺灣臺北地方法院檢察署檢察官另案偵查乙○○涉嫌背
    信等案件時，所為之前開證言，係虛偽不實。而其所為之虛偽陳述，內容乃關於
    乙○○是否涉嫌背信、侵占成立與否之重要關係事項，自屬於該案件案情有重要
    關係之事項，足令檢察官對乙○○是否涉及犯罪發生誤認，進而影響偵查之結果
    ，此觀檢察官聲請簡易判決處刑書對被告之證詞加以審酌，並於理由中詳為論述
    亦明。被告所辯，應係卸責之詞，不足採信。本件事證明確，被告犯行洵堪認定
    ，應予依法論科。
三、按證人於執行審判職務之公署審判或於檢察官偵查時，對於案情有重要關係之事
    項，供前或供後具結，而為虛偽之陳述，即符合刑法第一百六十八條偽證罪之構
    成為要件。所謂於案情有重要關係之事項，係指該事實之有無，足以影響於裁判
    之結果者而言。證人就此種事項，如為虛偽之陳述，則有陷裁判於錯誤之危險，
    故以之為偽證罪，而科以刑罰。核被告甲○○所為，係犯刑法第一百六十八條之
    偽證罪。原審論處被告罪刑，原非無見，惟查，本件案外人乙○○侵占之犯行，
    係於前開詐欺案件偵查中，甲○○供稱：「已返還二百萬元予丙○○」，並於庭
    外出示乙○○出具之收據，始為丙○○知悉，被告並未於詐欺案件偵查中明確供
    稱：「透過乙○○返還二百萬元予丙○○」，並於偵查中於出示乙○○出具之收
    據，原審認定告訴人丙○○之所以知悉，係因被告甲○○在詐欺案中直接供出透
    過乙○○返還二百萬元予丙○○，並在偵查中出示乙○○出具之收據而得知，認
    定事實與卷證資料合，被告上訴否認犯罪，固無理由，檢察官就法院應依職權斟
    酌之量刑事項重為爭執，求為更從重量刑，亦非有理由，惟原判決既有可議，即
    屬無可維持，應由本院予以撤銷改判。爰審酌被告之犯罪動機、手段、犯罪情節
    、造成之危害及犯罪後態度不佳等一切情況，量處如主文所示之刑，以資懲儆。
據上論斷，應依刑事訴訟法第三百六十九條第一項前段、第三百六十四條、第二百九
十九條第一項前段，刑法第一百六十八條，判決如主文。
本案經檢察官沈世箴 到庭執行職務。
中      華      民      國    九十二    年     十一     月      三      日
                              台灣高等法院刑事第九庭
                                    審判長法  官  李  文  成
                                          法  官  周  盈  文
                                          法  官  官  有  明
右正本證明與原本無異。
如不服本判決應於收受送達後十日內向本院提出上訴書狀，其未敘述上訴之理由者並
得於提起上訴後十日內向本院補提理由書（均須按他造當事人之人數附繕本）。
                                          書記官  林  蓓  瑜
中      華      民      國    九十二    年     十一     月     十四     日
附錄本案論罪科刑法條全文：
刑法第一百六十八條
於執行審判職務之公署審判時或於檢查官偵查時，證人、鑑定人、通譯於案情有重要
關係之事項，供前或供後具結，而為虛偽陳述者，處七年以下有期徒刑。


司法院資訊處製作；財團法人民間司法改革基金會備份。
